【裁判字號】    97,易,1097
【裁判日期】    980506
【裁判案由】    詐欺等
【裁判全文】
臺灣高雄地方法院刑事判決              97年度易字第1097號
公  訴  人  臺灣高雄地方法院檢察署檢察官
被      告  丁○○
上列被告因詐欺等案件，經檢察官提起公訴（96年度偵續字第
452 號），本院判決如下：
    主  文
丁○○無罪。
    理  由
一、公訴意旨略以：被告丁○○於民國88年間，受告訴人丙○○
    （原名黃秀珠）之委託，代為收取乙○○所經營之三佑建設
    開發股份有限公司（下稱三佑公司）所開立，面額均為新臺
    幣（下同）10萬元之玉山商業銀行支票4 張（包含附表所示
    支票3 張），因到期未獲兌現清償之票據債款，詎取得三佑
    公司清償上開債款之40萬元，未交付告訴人，竟意圖為自己
    不法之所有，於收受該款項後，即予以侵占入己。復於90年
    間，持呂宣宏所開立，發票日為90年2 月28日，面額10萬元
    元，由臺灣省合作金庫北台南支庫為擔任付款人之支票1 張
    ，向告訴人佯稱係三佑公司欲償還債款，致告訴人陷於錯誤
    ，因此將前開三佑公司所簽發，面額10萬元玉山銀行支票1
    張交付，嗣因上開合作金庫支票屆期未獲兌現，告訴人始知
    受騙，因認被告丁○○涉嫌係犯刑法第335 條第1 項之侵占
    罪嫌及同法第339 條第1 項之詐欺取財罪嫌。
二、按犯罪事實應依證據認定之，無證據不得認定犯罪事實；不
    能證明被告犯罪者，應諭知無罪之判決，刑事訴訟法第154
    條第2 項、第301 條第1 項前段分別定有明文。而事實之認
    定，應憑證據，如未能發現相當證據，或證據不足以證明，
    自不能以推測或擬制之方法，以為裁判基礎，最高法院40年
    台上字第86號判例意旨足資參照。又依刑事訴訟法第161 條
    第1 項之規定：檢察官就被告犯罪事實，應負舉證責任，並
    指出證明之方法。因此，檢察官對於起訴之犯罪事實，應負
    提出證據及說服之實質舉證責任。倘其所提出之證據，不足
    為被告有罪之積極證明，或其指出證明之方法，無從說服法
    院以形成被告有罪之心證，基於無罪推定之原則，自應為被
    告無罪判決之諭知，亦有最高法院92年台上字第128 號判例
    要旨足參。且刑事訴訟上證明之資料，無論其為直接證據或
    間接證據，均須達於通常一般人均不致於有所懷疑，而得確
    信其為真實之程度，始得據為有罪之認定，若其關於被告是
    否犯罪之證明未能達此程度，而有合理性懷疑之存在，致使
    無從形成有罪之確信，根據「罪證有疑，利於被告」之證據
    法則，即不得遽為不利被告之認定，此觀諸最高法院76年台
    上字第4986號判例意旨亦甚明顯。
三、公訴人認被告丁○○涉有上開刑法第335 條第1 項之侵占罪
    嫌及同法第339 條第1 項之詐欺取財罪嫌，無非以告訴人丙
    ○○之指訴、證人乙○○之證述、臺灣高雄地方法院91年度
    自字第111 號判決書、三佑公司88年1 月27日、88年2 月2
    日、88年3 月23日、88年4 月2 日轉帳傳票、三佑公司簽發
    之支票影本、存款不足退票單影本呂宣宏所開立之支票影本
    、退票理由單影本為其論據。訊據被告堅決否認有何侵占、
    詐欺犯行，辯稱：「87年間有受告訴人之委託以三佑公司之
    屆期支票約5 、6 張，向三佑公司乙○○催討債款共計186
    萬元，當時即有與告訴人約定可先運用收取之債款算是向告
    訴人之借款，嗣經與乙○○協商，陸續催討欠款，且也有陸
    續換票（換面額較小的票）。有一張10萬元之支票，於收取
    現金後，因告訴人當時需款孔急，要求先還款而已交付告訴
    人，後於88年間因乙○○不知去向，剩餘最後三張10萬元支
    票未處理，最後交還該三張10萬元支票予告訴人。又本件呂
    宣宏之支票是為返還積欠告訴人之借款而交予告訴人，與乙
    ○○的票沒有關係。本件屬於186 萬元的一部分，告訴人已
    於90年度自字327 號、90年度自字第562 號告過。」等語。
    經查：
  (一)按案件是否同一，以被告及犯罪事實是否相同為斷。本院90
    年度自字第327 號案件告訴人係自訴被告；「被告丁○○於
    87年8 、9 月間，為自訴人處理三協建設公司支票票款事宜
    ，竟意圖為自己不法之所有，基於詐欺之犯意，向自訴人佯
    稱：將上開票款中之186 萬元，先行借予其週轉調度，二個
    月左右即歸還該款項等語，致使自訴人不疑有他，陷於錯誤
    而同意借用。」等語（告訴人自訴被告該186 萬元詐欺取財
    部分，業經本院以90年度自字第327 號號判決無罪確定）；
    而本院90年度自字第562 號告訴人係自訴被告：「被告丁○
    ○、周光煥，均明知自訴人除經乙○○重新簽發之面額共為
    251 萬元之支票3 紙（其中包括委託被告處理之186 萬元）
    ，尚餘之240 萬元則未開立任何支票，但已約定向乙○○之
    相關公司收取，2 人竟共同基於意圖為自己不法所有之犯意
    聯絡，於不詳時間，以冒用自訴人名義之詐術，向乙○○相
    關公司請領得240 萬元均分之。」等語（告訴人自訴被告該
    240 萬元詐欺取財部分，業經本院以90年度自字第562 號判
    決無罪，並經臺灣高等法院以93年度上易字第64號駁回上訴
    確定），有本院上開判決2 份、臺灣高等法院高雄院判決1
    份在卷可證，並經本院調閱該二案卷宗核閱屬實，是上開2
    案件告訴人自訴被告之犯罪事實，與本案顯不相同，自非同
    一案件，被告此部分之辯解，並無理由，核先敘明。
  (二)告訴人因與乙○○經營之三協公司包商周光煥之債權關係，
    取得三協公司之支票，嗣因乙○○無法支付票款，而委請徐
    志明、蘇鴻明等人出面協商，協商時確有換得三佑公司總計
    面額251 萬元之支票數張，其中總計面額186 萬元支票數張
    部分，告訴人委由被告出面催討一情，為被告及告訴人所不
    否認，並經證人乙○○於臺灣高等法院高雄分院91年度上易
    字第1596號案件審理中之供述，及與周光煥、蘇鴻明於本院
    90年度自字第562 號案件審理中之供述大致相符（見臺灣高
    等法院高雄分院91年度上易字第1596號卷第27、28頁、本院
    90年度自字第562 號第170 頁、100 頁），堪認屬實。
  (三)被告辯稱：經告訴人於87年8 、9 月間委託伊催討上開186
    萬元債務，其中包括附表所示3 張支票及另面額10萬元支票
    1 張之總計40萬元之債務（以下簡稱系爭4 張支票及系爭40
    萬元債務），並與告訴人並約定向三協公司取得之債款即為
    告訴人借予伊之借款等語，核與告訴人於本院90年度自字第
    327 號審理中指稱：「被告稱與三協公司有熟，可以幫我處
    理三協之間的債務，後來他說他需要一些錢周轉，如果有要
    回該筆款項，希望我借他錢，他是87年8 、9 月間借款，借
    186 萬元，87年間還10萬元，90年間共還12萬元，已還22萬
    元，尚欠164 萬元」等語（見本院90年度自字第327 號卷第
    34頁、第48頁）；於本院90年度自字562 號案件審理中指稱
    ；「87年間周光煥以乙○○的票向我借款，…後來我委託丁
    ○○…金額總共是186 萬元」；「186 萬元我委託丁○○，
    當時我有答應丁○○借他186 萬元」等語（見本院90年度自
    字第562 號卷第100 頁、157 頁），及於本院審理中證稱：
    「被告之前有換票，他去跟乙○○換票回來了，有很多張。
    …我當初拿乙○○三協的票…，之後協調結果，是先開三張
    票，面額總共251 萬，…被告說他只有拿回186 萬而已，被
    告說他有急用，已經用掉了，之後不了了之。這四張票金額
    ，包含在我剛剛講的186 萬元裡面。」等語（見本院卷第53
    頁）大致相符，並有告訴人所提出之附表編號1 至3 所示支
    票及退票單影本各1 份（見他字卷第43至45頁），及87年12
    月21日、88年2 月25日、88年3 月23日、88年4 月2 日轉帳
    傳票4 張在卷可證（見偵續卷第14、15頁），堪認是被告上
    開辯解，顯非虛詞，尚可採信。
  (四)被告雖否認業已收取系爭4 張支票中如附表所示3 張支票之
    債款，然此與證人乙○○證述：「最後剩4 張支票未收回，
    系爭40萬元之票款已全數付清，但支票尚未收回」等語有違
    （見偵卷第61頁），並與上開偵續卷第15頁所附轉帳傳票中
    88年4 月2 日轉帳傳票1 份（其上記載「尚未回收4 張支票
    ，共計400,000 元」已付清）不符，復與被告前於本院91年
    度自字第111 號案件審理中證稱：「卷附三張面額10萬元支
    票（即附表編號1 至3 支票），有15萬元乙○○已經付清，
    但票尚未收回，後來找不到乙○○，就把票還給黃秀珠」等
    語（見本院91年度自字第111 號卷第52頁）相悖，是被告此
    部分辯解，固難認為真。然告訴人既委託並交付被告面額總
    計186 萬元之支票數張，向三佑公司催討債務，並同意三佑
    公司所交付之現金均屬被告向告訴人之借款，是被告縱有向
    三佑公司收取其中之系爭40萬元債款後未交回告訴人之情事
    ，亦係基於與告訴人之借貸關係，並無侵占可言。
  (五)至告訴人雖另指稱系爭40萬元債務，並非包括在前述委託被
    告催討之186 萬元的款項內，然告訴人就另行委託被告處理
    系爭40萬元債務情形，於前於偵查中係指稱：「於90年1 月
    間，丁○○稱乙○○要以呂宣宏之支票換回跳票之支票1 張
    ，丁○○又要求我交付系爭4 張支票一起催討，但是我只有
    交付舊有跳票1 張，…方得知乙○○有交現金說要換回系爭
    4 張票」等語（見他字卷第10至11頁、第31、48至49頁），
    後於本院審理中稱：「當初有共計186 萬元的（三佑的）支
    票給丁○○，另外還有1 張10萬元支票，被告有領到196 萬
    元，只還給我10萬元。另外還有（未換票的）240 萬元，是
    給蘇明鴻。且當時尚有5 張在外流通未拿回來，沒有在徐志
    明算的範圍內，我請丁○○幫我拿這5 張支票的錢，其中1
    張10萬元，被告有還我10萬元，另4 張10萬元，被告拿了支
    票，…」等語（見本院卷第99至100 頁）。是告訴人就於何
    時另行委託被告系爭4 張支票之債務，是否有將全數40萬元
    均委由被告處理、及委託處理過程等重要情節，前後供述已
    有不一。再依上開轉帳傳票記載，被告收取系爭40萬元債務
    之時間為88年4 月2 日，亦與告訴人前開於偵查中之指訴被
    告於90年間表示可代為處理系爭40萬元債務有違。再觀告訴
    人於本院90年度自字第562 號案件自訴被告之內容（如上述
    ），絲毫未提及除該186 萬元外，另有委託被告催討系爭支
    票4 張債務之事，是告訴人上開指證，前後矛盾，且與常理
    有違，復無其他證據可供佐證，難據以為不利被告之認定。
  (六)告訴人另指稱：被告於90年間持付款銀行為臺灣省合作金庫
    北台南支庫，呂宣宏所開立之面額10萬元之支票（發票日為
    90年2 月28日）1 張，佯稱係三佑公司清償欠款所交付之客
    票，告訴人因而交付前開未經乙○○取回系爭支票4 張中其
    中1 張予被告（其餘3 張即為附表所示支票），並提出上開
    有被告背書之呂宣宏簽發面額10萬元之支票1 張為證。然告
    訴人既指訴被告收取系爭40萬元債務款項後未交還而為侵占
    ，顯已認系爭支票4 張業經清償，且依上開轉帳傳票記載，
    被告收取系爭40萬元債務之時間係為88年4 月2 日，則被告
    另於90年間以支票騙取上述三佑公司之支票1 張何用。再證
    人乙○○於本院91年度自字第111 號案件91年5 月28日審理
    中亦供稱：「最後只剩4 張支票未取回，…後來我要找丁○
    ○找不到人，直到最近黃秀珠來找我，說手上有三張10萬元
    的支票，向我要錢」等語（見本院91年度自字第111 號卷第
    39頁），則被告於88年4 月後應並未再與證人乙○○接觸或
    催討欠款，益證被告並無於90年間以上開呂宣宏簽發之支票
    騙取告訴人所持有已清償之三佑公司面額10萬元之支票1張
    之必要。此外，並無任何證據證明告訴人確有於90年間因受
    騙而交付三佑公司面額10萬元之支票1 張，自難單憑告訴人
    前開與常理有違之指訴，遽認被告確有以上開方式，詐取告
    訴人三佑公司面額10萬元之支票1 張。
  (七)再被告前向告訴人借款之186 萬元，於90年間尚並未全數清
    償，業經告訴人於上開本院90年度自字第327 號案件中證述
    ：「被告借186 萬元，87年間還10萬元，90年前間共還12萬
    元，已還22萬元，尚欠164 萬元」等語明確（見本院90年度
    自字第327 號卷第34頁、第48頁），並有該本院90年度自字
    第327 號判決1 份在卷可證，是被告辯稱上開支票呂宣宏所
    開立之面額10萬元之支票是客票，是伊為返還告訴人之借款
    而背書交付予告訴人等語，尚屬合理。綜上，本件並無證據
    證明被告係以公訴人所指交付上開呂宣宏所開立之面額10萬
    元支票佯稱為乙○○返還款項之方式施用詐術，亦無證據證
    明被告有向告訴人詐欺取得任何財物，自難認定被告有公訴
    人所指之詐欺取財罪之犯行。
四、綜上，公訴人所舉之證據，無法證明被告確有侵占、詐欺取
    財之犯行，此外復查無證據證明被告確有公訴人所指之犯行
    ，無證據證明被告犯罪，依前開說明，自應為被告無罪之諭
    知。
據上論斷，應依刑事訴訟法第301 條第1 項前段，判決如主文。
本案經檢察官甲○○到庭執行職務。
中    華    民    國    98    年    5     月    6    日
                  刑事第十一庭   審判長 法  官  黃三友
                                        法  官  何佩陵
                                        法  官  陳億芳
以上正本證明與原本無異。
如不服本判決應於收受送達後10日內向本院提出上訴書狀，並應
敘述具體理由；如未敘述上訴理由者，應於上訴期間屆滿後20日
內向本院補提理由書（均須按他造當事人之人數附繕本）「切勿
逕送上級法院」。
中    華    民    國    98    年    5     月    7     日
                                        書記官  林靜慧
┌──┬─────┬───────┬─────┬─────┬──────┐
│編號│發票人    │票號          │面額      │發票日    │付款金融機構│
│    │          │              │（新臺幣）│          │            │
│    │          │              │          │          │            │
├──┼─────┼───────┼─────┼─────┼──────┤
│ 1  │三佑建設開│0000000       │10萬元    │88年2 月5 │玉山商業銀行│
│    │發股份有限│              │          │日        │            │
│    │公司      │              │          │          │            │
├──┼─────┼───────┼─────┼─────┼──────┤
│ 2  │三佑建設開│0000000       │10萬元    │88年月2月 │玉山商業銀行│
│    │發股份有限│              │          │15日      │            │
│    │公司      │              │          │          │            │
├──┼─────┼───────┼─────┼─────┼──────┤
│ 3  │三佑建設開│0000000       │10萬元    │88年2 月25│玉山商業銀行│
│    │發股份有限│              │          │日        │            │
│    │公司      │              │          │          │            │
└──┴─────┴───────┴─────┴─────┴──────┘


司法院資訊處製作；財團法人民間司法改革基金會備份。
